【裁判字號】    94,保險上,48
【裁判日期】    950829
【裁判案由】    損害賠償
【裁判全文】
臺灣高等法院民事判決                94年度保險上字第48號
上  訴  人  正利航業股份有限公司
法定代理人  乙○○
訴訟代理人  林昇格律師
複  代理人  李志成律師
            高宏文律師
被  上訴人  明台產物保險股份有限公司
法定代理人  丙○○
訴訟代理人  黃智絹律師
上列當事人間損害賠償事件，上訴人對於中華民國94年8月19日
臺灣臺北地方法院93年度保險字第119號第一審判決提起上訴，
本院於95年8月15日言詞辯論終結，判決如下：
    主  文
原判決廢棄。
被上訴人在第一審之訴及假執行之聲請均駁回。
第一、二審訴訟費用由被上訴人負擔。
    事  實
甲、上訴人方面：
壹、聲明：
一、原判決廢棄。
二、被上訴人於第一審之訴及假執行之聲請均駁回。
貳、陳述：除與原判決記載相同者外，補稱略以：
    本件上訴人得援用海商法第69 條第12、17款免責。
乙、被上訴人方面：
壹、聲明：上訴駁回。
貳、陳述：除與原判決記載相同者外，補稱略以：
    亞細亞公司得依民法第634條對被告主張運送物毀損之賠償
    責任。
    理  由
一、被上訴人主張訴外人亞細亞貿易股份有限公司（AsiaTradin
    g Co., Ltd.，下稱亞細亞公司）自日本進口割稻機，由訴
    外人Nichimen CorporationTokyo Japan（下稱NC公司）委
    由上訴人自日本運送至臺灣基隆，詎貨主亞細亞公司領貨時
    ，發現貨物有受損情形，其係上開貨物保險人，已賠償亞細
    亞公司，受讓亞細亞公司對上訴人所得主張之賠償請求權。
    查上訴人簽發之系爭載貨證券背面條款第31條載明該載貨證
    券所表彰之運送契約以我國法為準據法（參見原審卷(一)第56
    頁），是依涉外民事法律適用法第6條第1項、第7條規定，
    本件準據法應為我國法律，合先敘明。
二、被上訴人主張：亞細亞公司自日本進口野馬牌聯合割稻機共
    6組，分裝於三只編號AMFU0000000、AMZU0000000及AMFU000
    0000之平板櫃中，並由NC公司委由上訴人以"Ming Sky"輪第
    02S航次自日本運送至基隆，上訴人並於民國92年6月16日簽
    發編號OSKLF-2011A之載貨證券，受貨人為亞細亞公司。詎
    亞細亞公司受領貨物時，發現其中5組機器（下稱系爭貨物
    ）有嚴重潮溼的情形，經化驗後證實係受海水侵入受損。上
    訴人係本件貨物之運送人，於運送中未對運送物之堆存保管
    善盡義務，致受海水濕損，應就本件貨損對亞細亞公司負民
    法第634條賠償之責。被上訴人係系爭受損貨物之保險人，
    已賠償亞細亞公司所受損害：修理費新台幣（下同）206萬
    6000元及公證費2萬5242元（合計209萬1242元），並受讓該
    公司對上訴人所得主張之賠償請求權。爰依債權讓與及保險
    代位之法律關係，請求上訴人給付209萬1242元及自起訴狀
    繕本送達翌日起至清償日止，按年息5%計算之利息。
    上訴人對其簽發系爭載貨證券，自日本運送系爭貨物至基隆
    等情不爭執，惟辯以：系爭貨物係由託運人「自裝自計」（
    CY/CY），由託運人自行裝入平板櫃，覆蓋外包裝後交予上
    訴人裝船運送，上訴人收受系爭貨櫃時，無從知悉內部貨物
    態，本次海運途中，承運船舶並無發生任何故障，亦未遭遇
    任何事故，系爭「平板櫃」平安運抵目的地，並交予受貨人
    ，受貨人領取系爭貨櫃時，亦確認系爭貨櫃外觀狀況良好，
    受貨人係於受領貨物後，拆開外部包裝帆布及塑膠PE膜後，
    始發現系爭機械有鏽蝕現象，經檢測有「硝酸鹽陽性反應」
    ，僅得認定貨物有鹽份反應，尚無從認系爭貨物濕損係發生
    於海運途中，且為上訴人所致。縱認系爭貨物鏽蝕現象係發
    生於上訴人佔有管理中，惟系爭貨物，託運人僅以帆布覆蓋
    ，上訴人依海商法第69條第12款、民法第634條但書規定勿
    庸負責；縱認系爭貨物無「包裝不固」之情，上訴人亦得援
    引海商法第17款規定主張免責。縱認上訴人應負損害賠償之
    責，被上訴人亦應舉證證明其損害等語。
    （原審為上訴人敗訴之判決，上訴人提起上訴。）
三、本件亞細亞公司自日本進口野馬牌聯合割稻機共6組，由NC
    公司分裝於三只平板櫃中（編號AMFU0000000、AMZU0
    000000及AMFU0000000）並以塑膠PE膜及帆布（即藍色塑膠
    布）覆蓋，由NC公司委由上訴人以"Ming Sky"輪第02S航次
    ，於92年6月16日自日本大阪運送至基隆，上訴人於92年6月
    16日簽發編號OSKLF-2011A之載貨證券，受貨人為亞細亞公
    司。亞細亞公司就系爭貨物向被上訴人投保，保單號碼：
    0026TBDIP03185。上開貨櫃於92年6月19日進基隆港倉庫，
    於92年6月30日領出，92年7月1日運送至被保險人亞細亞公
    司位於台北縣汐止市之倉庫，經取下塑膠帆布後發現其中5
    組機器有鏽蝕之情形，環宇海事公證有限公司（下稱環宇公
    證公司）受保險公司指示，於92年7月3日前往被保險人倉庫
    進行公證檢驗結果顯示，三組收穫機（編號010148、010149
    、010154）嚴重鏽損，且除了上漆處外，大部分皆有氧化情
    形，另外兩組（編號010152、01055）則有輕微鏽損與氧化
    ，經以硝酸銀檢測結果呈現白色，即表示溼損係由海水造成
    ，被上訴人因而給付環宇公證公司公證費2萬5242元，賠償
    亞細亞公司206萬60000元，亞細亞公司將其相關之求償權讓
    與被上訴人等情，有被上訴人提出之載貨證券、公證理算報
    告書，公證費收據、代位求償收據及其譯文、債權轉讓同意
    書、照片及上訴人提出之貨櫃交接單，證人莊銘圭（即亞細
    亞公司副總經理兼營業經理）提出之照片等可稽（見原審卷
    (一)第7-16、26-33頁、65頁、98-128頁、138-149頁，卷(二)第
    75-76頁），且為兩造所不爭執，堪認為真正。又上訴人謂
    本次海運途中，承運船舶並無發生任何故障，亦未遭遇任何
    事故乙節，被上訴人並不爭執，亦堪認為真正。上訴人另主
    張系爭平板櫃係置於甲板下運送，並提出經我國駐日代表處
    認證之裝卸公司之宣誓書及積載圖為證（本院卷第45-49 頁
    ），堪認為真正，被上訴人謂上訴人未依該積載圖堆積而係
    將系爭平板櫃置於甲板上運送云云，惟未為舉證證明，被上
    訴人此部分主張自難認為真正。
四、被上訴人主張上訴人於運送中未對運送物之堆存保管善盡義
    務，致系爭貨物受海水侵入受損，應就本件貨損對受貨人負
    民法第634條賠償責任，其已理賠亞細亞公司，受讓亞細亞
    公司對上訴人所得主張之權利，依債權讓與、保險代位法律
    關係請求上訴人給付209萬1242元及遲延利息。上訴人則以
    上開情詞置辯。經查：
(一)、上訴人抗辯本件貨物係由託運人「自裝自計」（CY/CY），
    被上訴人應證明系爭貨物「裝櫃時完好無生鏽狀況」，其鏽
    蝕現象係發生於上訴人占有管理中：
    查系爭機器運抵基隆，於92年7月1日開櫃後發見有鏽蝕之情
    ，經公證人以硝酸銀檢測結果呈現白色，即表示溼損係由海
    水造成之情，已如上述，則被上訴人主張系爭損害係於上訴
    人運送途中發生，核與經驗法則無違，尚為可採。
(二)、上訴人抗辯其得依海商法第69條第12、17款，民法第634條
    但書主張免責：
１、按運送人對於運送物之喪失、毀損或遲到，應負責。但運送
    人能證明其喪、毀損或遲到，係因不可抗力，或因運送物之
    性質，或因託運人或受貨人之過失而致者，不在此限，海商
    法第5條、民法第634條定有規定。又因包裝不固、其他非因
    運送人或船舶所有人本人之故意或過失及非因其代理人、受
    僱人之過失所致者，運送人或船舶所有人不負賠償責任，海
    商法第69條第12、17款亦有規定。
２、
、查系爭割稻機係機器，而平板櫃僅有底板及兩端壁，無頂蓋
    及邊壁（原審卷(一)第161頁參照），依上訴人提出之中華民
    國對外貿易發展協會出版之「包裝管理與儲運管理」一文中
    ，就機器之防鏽、防濕包裝之要求均有詳細說明，要求「
    機器應以厚度0.2mmk PE塑膠膜加以完全包裹，並以手提式
    封口機加以封合，封合後應將袋內空氣抽除，以防止袋內空
    氣中之水分造成傷害（參見原審卷(一)第162-164頁）。上訴
    人所舉證人甲○○亦證述「一般機器的包裝應該鋁鉑真空包
    裝內放乾燥劑，外面再以木箱包裝，或者是水密包裝，水密
    包裝的形式如同真空包裝」「系爭貨物是鐵器，因為會生鏽
    ，所以要水密包裝，」（見本院卷第40-41頁）。
、本件系爭貨物機器體本身先以塑膠布（塑膠PE膜）包裹，以
    繩子綑綁於機器底部後，外層再以帆布（即藍色塑膠布）覆
    蓋，並將帆布以木條固定於平板櫃之木底板上，有亞細亞公
    司提出之說明書乙紙及證人莊銘圭提出之照片可稽（見原審
    卷(一)第198頁、卷(二)第75-76頁），依證人莊銘圭提出之照片
    所示，系爭機器並未以塑膠PE膜完全包裹並抽真空。是系爭
    機器包裝並未符貿易上之正常包裝。另依國立海洋大學（下
    稱海洋大學）95年3月7日海商字第0950001865號函說明「二
    、(三)、…系爭之貨物為機械類，僅以塑膠帆布覆蓋，似稍嫌
    不足。一般機械類貨物，常見之包裝為以木箱及適當填充物
    ，將貨物裝填後再將木箱置於平板櫃上，並以適當之鋼纜線
    將木箱固定妥當，最後以塑膠帆布覆蓋。」（見本院卷第
    114頁背面），益可認系爭機器包裝未符貿易上正常包裝，
    有「包裝不固」之情。況被上訴人訴訟代理人於原審審理中
    亦曾否認系爭貨物是以帆布包裝（見原審卷(一)第168頁），
    可見其亦認系爭貨物以帆布包裝未符正常包裝。
、被上訴人所舉證人莊銘圭雖提出日本海運理貨公司大阪分公
    司就系爭貨物之裝櫃工作內容報告及其中譯本乙紙，謂系爭
    包裝在國外是沒有瑕疵云云（見原審卷(一)第66-67頁、卷(二)
    第71頁）。查該報告僅係記載上開三平板櫃，各櫃裝載之品
    名、件數、重量、材積等，是自無從依該報告認系爭貨物之
    包裝係符貿易上正常包裝。被上訴人另以台灣區農業工業同
    業公會95年2月21日會發字第33號函謂「依照片（即原審卷
    (一)第75-76頁）顯示之聯合收穫機裝載於平板櫃上，其正常
    包裝通常是以防水塑膠布覆蓋，再定於平板櫃上無誤」（見
    本院卷第100頁）謂系爭包裝係屬貿易上正常包裝云云。查
    系爭機器自國外經海運運抵基隆，則其包裝即應能抵擋海上
    運輸可能遭遇之普通危險，系爭貨櫃係屬「平板櫃」，即非
    密封貨櫃，託運人明知該貨櫃非密封狀態下，於通常海運途
    中，本有遭受海上風浪吹襲之風險，而本件貨物係機器，即
    應防免其鏽蝕，本件未將系爭機器為水密或真空包裝，即不
    足認系爭貨物之包裝符貿易上之正常包裝。
３、被上訴人主張系爭貨物置於甲板下還會產生鏽蝕，顯系爭船
    舶結構並無貨物適載之能力，上訴人不得主張海商法第69條
    之免責事由云云。
    查系爭船舶有船籍檢驗證書（見原審卷(二)第5-8頁），上訴
    人主張其具適航堪載性，核與經驗法則無違，應堪認為真正
    。另依海洋大學上開函說明「二、(四)、將貨物裝置於船艙內
    ，雖可阻擋海上運送時之雨水或海水直接滲入而損害貨物。
    然而若當時之外在環境是屬於濕氣高的情況下，水氣亦可能
    於包裝內產生凝結而間接損害貨物。」（見本院卷第114 頁
    背面），本件貨物機器並非水密或真空包裝，已如上述，是
    被上訴人以貨物置於甲板下仍產生鏽蝕，主張系爭船舶不具
    堪載性，即非可採。
４、本件貨物係由託運人「自裝自計」（CY/CY），貨主於92年6
    月30日領貨時，並無任何保留，有貨櫃交替驗收單可稽（見
    原審卷(一)第146頁），且系爭船舶於本次海運途中，並無發
    生任何故障，亦未遭遇任何事故，貨主亞細亞公司於92.7.1
    開櫃，取下塑膠帆布後始發現其中5組機器有鏽蝕之情形，
    則上訴人抗辯系爭貨物鏽蝕係因「包裝不固」，或「其他非
    因運送人本人之故意或過失及非因其代理人、受僱人之過失
    所致者」，有海商法第69條第12款、17款免責條款之適用，
    即非無據，應為可採。
(三)、綜上所述，本件受貨人亞細亞公司對上訴人並無損害賠償請
    求權，則被上訴人主張受讓亞細亞公司對上訴人之損害賠償
    請求權或依保險代位法律關係，請求上訴人給付209萬1242
    元及遲延利息，即屬無據，應予駁回。
五、本件被上訴人請求為無理由，乃原審判命上訴人給付，並為
    假執行之宣告，自有未洽。上訴意旨指摘原判決不當，求予
    廢棄改判，為有理由。自應由本院予以廢棄改判，如主文第
    二項所示。
六、本件事證已明，兩造其餘攻擊防禦方法，經核與本判決之結
    果不生影響，爰不一一論述。
七、據上論結，本件上訴為有理由，依民事訴訟法第450條、第
    78條，判決如主文。
中    華    民    國    95    年    8     月    29    日
                    民事第八庭
                        審判長法  官  吳景源
                              法  官  連正義
                              法  官  滕允潔
正本係照原本作成。
如不服本判決，應於收受送達後20日內向本院提出上訴書狀，其
未表明上訴理由者，應於提出上訴後20日內向本院補提理由書狀
（均須按他造當事人之人數附繕本）上訴時應提出委任律師或具
有律師資格之人之委任狀；委任有律師資格者，另應附具律師資
格證書及釋明委任人與受任人有民事訴訟法第466條之1第1項但
書或第2項（詳附註）所定關係之釋明文書影本。
中    華    民    國    95    年    8     月    30    日
                              書記官  黃麗玲
附註：
民事訴訟法第466條之1（第1項、第2項）：
對於第二審判決上訴，上訴人應委任律師為訴訟代理人。但上訴
人或其他法定代理人具有律師資格者，不在此限。
上訴人之配偶、三親等內之血親、二親等內之姻親，或上訴人為
法人、中央或地方機關時，其所屬專任人員具有律師資格並經法
院認為適當者，亦得為第三審訴訟代理人。


司法院資訊處製作；財團法人民間司法改革基金會備份。
